【裁判字號】    98,訴,422
【裁判日期】    981124
【裁判案由】    詐欺等
【裁判全文】
臺灣基隆地方法院刑事判決               98年度訴字第422號
公  訴  人  臺灣基隆地方法院檢察署檢察官
被      告  己○○（原名：張薇.
選任辯護人  張致祥  律師
            陳明良  律師
上列被告因詐欺等案件，經檢察官提起公訴（97年度偵字第1342
號），本院判決如下：
    主  文
己○○無罪。
    理  由
一、公訴意旨略以：
    緣被告己○○（原名張薇君）於民國96年4 月間（96年4 月
    18日前某日），加入以真實姓名年籍不詳綽號「阿萬」之成
    年男子為首之詐欺集團，負責提供其申設管領之臺灣土地銀
    行股份有限公司（下稱臺灣土地銀行）正濱分行0000000000
    00號帳戶，讓該詐騙集團之車手將詐騙所得款項轉匯至該帳
    戶後，由被告負責保管及支配使用詐欺所得。其方式係由「
    阿萬」及真實姓名年籍不詳之成年詐欺集團成員，負責在大
    陸以假冒公務機構、色情應召、假借個人資料外洩等方法向
    被害人行騙，由辛○○（綽號旺仔、大塊呆、阿成，自95年
    8 月起即已加入）及丙○○（綽號二筒）依「阿萬」指示向
    真實姓名年籍不詳綽號「小林」、「小張」、「卜派」之成
    年男子以新臺幣（下同）12,000元至25,000元不等之價格收
    購人頭帳戶俾供被害人匯款使用，再由辛○○、許銘順、丙○○、林毓翔、曾毓翔、王淑蕙、顏菁菁、吳昀潔、林峻嶠
    等車手（上開車手係自95年10月迄96年4 月陸續加入，辛○○與上開車手等均經臺灣臺北地方法院檢察署檢察官提起公
    訴，尚未判決確定）負責測試人頭帳戶、提款卡以及提領被
    害人匯至人頭帳戶之款項，再依指示將領取之贓款匯入被告
    上開帳戶或「阿萬」指定之其他帳戶，或將贓款送至「阿萬
    」指定處所交予「阿萬」指派之姓名不詳之人。謀議既定，
    被告遂與「阿萬」、辛○○、丙○○、許銘順、林毓翔、曾
    毓翔、王淑蕙、顏菁菁、吳昀潔、林峻嶠等人，共同基於意
    圖為自己不法所有及行使偽造私文書之犯意聯絡，以前述分
    工方式，由「阿萬」等人以假冒公務機構、色情應召、假借
    個人資料外洩等方法詐騙如附表所列各該被害人，使附表所
    示各該被害人陷於錯誤，進而依指示匯款至如附表所示各該
    人頭帳戶。其間，丙○○則曾於96年4 月18日，依辛○○指
    示，在土地銀行屏東分行，持偽造之「曾婉君」駕駛執照，
    冒用「曾婉君」名義，填製臺灣土地銀行存摺類存款憑條而
    偽造私文書，繼而持以行使俾匯款306,000 元至被告申設管
    領之臺灣土地銀行正濱分行000000000000號帳戶。因認被告
    涉犯刑法第三百三十九條第一項之詐欺取財罪嫌、同法第二
    百十六條、第二百十二條之行使變造特種文書罪嫌及同法第
    二百十六條、第二百十條之行使偽造私文書罪嫌云云。
二、答辯意旨略以：
    被告固不否認「『臺灣土地銀行正濱分行000000000000號帳
    戶』（以下簡稱『涉案Ａ帳戶』）及『臺灣土地銀行正濱分
    行000000000000號甲存支票帳戶』（以下簡稱『涉案Ｂ帳戶
    』）均係其本人申設使用；且『涉案Ａ帳戶』於96年4 月18
    日，確曾經人以『曾婉君』名義匯入306,000 元俾其續於96
    年5 月21日轉入『涉案Ｂ帳戶』而支配花用」等客觀事實無
    誤。惟則堅詞否認有何起訴意旨所稱之詐欺、行使變造特種
    文書、行使偽造私文書等犯行，辯稱：伊與檢察官起訴聲稱
    之詐騙集團成員既不相識，亦非檢察官起訴所指詐騙集團之
    成員份子，更與旨揭詐欺、行使變造特種文書、行使偽造私
    文書等種種犯行渺無相關；96年4 月18日匯入『涉案Ａ帳戶
    』之項款306,000 元，實乃案外人甲○○藉以清還伊夫庚○○之債款。蓋甲○○前曾積欠伊夫債款大約5,000,000 元而
    與伊夫約定分期攤還，是自95年8 月20日起，甲○○每月均
    須匯款至伊上開帳戶俾履行與伊夫間之分期還款約定（此即
    上揭306,000 元匯款之緣由），而伊亦僅須按照甲○○之電
    話通知，追蹤自己帳戶內有無該筆項款匯入，惟該筆項款究
    竟係以何人名義所匯，乃至該筆項款之金錢來源如何，伊非
    但毋需深究，事實上亦概無所悉等語（參見本院卷(一)第21頁
    至第24頁、第235 頁、第238 頁至第239 頁）。
四、公訴論據略以：
  (一)證人辛○○、丙○○、王淑蕙、顏菁菁、吳昀潔、林毓翔、
    許翔、陳佳偉、乙○○之證述。
  (二)附表所示各該被害人之警詢證述。
  (三)卷附臺灣臺北地方法院96年度易字第1401號刑事判決、以「
    顏登派」、「李月秋」、「許翔」、「乙○○」、「李世明
    」、「楊仕堅」、「曾婉君」名義匯入被告帳戶之匯款單、
    丙○○持偽造證件以「曾婉君」名義匯款之存款憑條、匯款
    照片、被告土地銀行正濱分行000000000000號帳戶之交易明
    細、取款憑條、000000000000號帳戶之交易明細、支票存款
    送款簿。
五、本院之判斷：
  (一)按被告未經審判證明有罪確定前，推定其為無罪；犯罪事實
    應依證據認定之，無證據不得認定犯罪事實，刑事訴訟法第
    一百五十四條第一項、第二項分別定有明文。申言之，認定
    被告有罪之事實應憑證據；如未能發現相當之證據，或證據
    不足以證明，自不能以推測或擬制之方法，以為裁判之基礎
    ；且認定事實所憑之證據，其為訴訟上之證明，須達於通常
    一般人均不致有所懷疑，而得確信其為事實之程度者，始得
    據為有罪之認定；倘其證明尚未達到此一程度，而有合理之
    懷疑存在時，尚難為有罪之認定基礎；苟積極證據不足為不
    利於被告事實之認定時，即應為有利於被告之認定，更不必
    有何有利之證據；亦即如無確切之積極證據，足以證明犯罪
    事實，即令被告不能為有利之反證，亦不能遽論以罪責，此
    亦為刑事司法實務向來之見解（最高法院30年上字第816 號
    、40年臺上字第86號、70年臺上字第2368號、76年臺上字第
    4986號判決意旨參照）。徵諸被告既無自證己罪之義務，更
    無自證無罪之義務，此乃當然之法理。又以情況證據（間接
    證據）斷罪時，尤須基於該證據在直接關係上所可證明之他
    項情況事實，本乎推理作用足以確證被告有罪，方為合法，
    不得徒憑主觀上之推想，將一般經驗上有利被告之其他合理
    情況逕予排除（最高法院32年上字第67號判例意旨參照）。
  (二)經查：
  1.「『阿萬』、辛○○、丙○○、許銘順、林毓翔、曾毓翔、
    王淑蕙、顏菁菁、吳昀潔、林峻嶠等人合組之詐騙集團，曾
    以公訴意旨聲稱之分工方式，詐騙如附表所列之各該被害人
    ，使如附表所示各該被害人陷於錯誤，進而將如附表所列各
    該項款匯入如附表所示人頭帳戶；其間，『阿萬』復曾透過
    辛○○指示丙○○於96年4 月18日，前往臺灣土地銀行屏東
    分行，持偽造之『曾婉君』駕駛執照，冒用『曾婉君』名義
    填製臺灣土地銀行存摺類存款憑條，俾以『曾婉君』名義，
    將項款306,000 元匯入『被告本人申設使用之涉案Ａ帳戶』
    ，嗣上開項款復由被告續於96年5 月21日轉入『其本人申設
    使用之涉案Ｂ帳戶』而支配花用」等客觀事實，除為被告於
    本院審理時所不否認（參見本院卷(一)第21頁至第24頁、第23
    5 頁、第238 頁至第239 頁），並據證人即詐騙成員辛○○
    、丙○○、王淑蕙、顏菁菁、吳昀潔、林毓翔證述明確暨證
    人即如附表所示各該被害人證述在卷，且有臺灣臺北地方法
    院96年度易字第1401號刑事判決、以「曾婉君」名義匯款30
    6,000 元至「涉案Ａ帳戶」之匯款單、丙○○持偽造證件以
    「曾婉君」名義填製之臺灣土地銀行存摺類存款憑條、匯款
    照片、「涉案Ａ帳戶」之交易明細、取款憑條、「涉案Ｂ帳
    戶」之交易明細、支票存款送款簿等件在卷可佐。從而，關
    此事實非特當屬本院所堪認定而無可疑；且尤足反徵本案對
    附表所示各該被害人實施詐騙而取得財物者，乃至恃偽造之
    「曾婉君」駕駛執照，冒用「曾婉君」名義而行使變造特種
    文書及行使偽造私文書者，在在俱非被告！換言之，被告在
    本案足供被評價之客觀行為，僅止「『被告本人申設使用之
    涉案Ａ帳戶』，曾經人（丙○○）於96年4 月18日，冒用『
    曾婉君』名義匯入306,000 元；嗣上開項款復由被告續於96
    年5 月21日，轉入『其本人申設使用之涉案Ｂ帳戶』而支配
    花用」，此應無可疑。
  2.初不論被告辯稱「96年4 月18日匯入『涉案Ａ帳戶』之項款
    306,000 元，實乃案外人甲○○藉以清還伊夫庚○○之債款
    」乙詞究否可採；單就該筆項款（匯入『涉案Ａ帳戶』之30
    6,000 元）而言，其究否取自詐騙贓款？即關此金錢來源究
    否公訴意旨所稱之「詐騙贓物」？又其匯款原因究否公訴意
    旨所稱之「贓款保管」？首已顯有疑問而未臻明確。徵諸證
    人丙○○於本院審理時結稱：上開306,000 元固係依詐騙集
    團首腦指示提領，再由伊藉「曾婉君」名義，依首腦指示而
    匯至上開帳戶，惟其究否本案所涉之詐騙贓款，即其金錢來
    源究竟如何，乃至其匯款原因究為何者，伊則概無所悉；至
    伊雖曾證稱「依首腦指示而匯入指定帳戶內的項款都是詐騙
    贓款」，然此不過係源自伊之主觀臆測等語（本院卷(二)第40
    頁至第43頁），及證人辛○○於本院審理時結稱：「……（
    問：如何知悉提領帳戶內的現金，均是詐騙來的贓款？）其
    實，我根本不管錢的來源，但『阿萬』確實是詐騙集團的一
    份子，當然『阿萬』也不可能在電話中明白表示錢是騙來的
    ，通常『阿萬』會在電話中用慈善機構匯款或土地買賣的名
    目，來解釋這筆錢的來源。有時『阿萬』也會指示我們幫他
    處理私人的匯款，例如水電費這類的項款，或是他們私人的
    債務，但實情我不清楚，我只知道這類私人項款，『阿萬』
    也是會指示我們用自己或偽造其他人的名義匯款，反正我們
    就是單純依指示辦理。……（問：丙○○以『曾婉君』名義
    匯至張薇君【即被告】戶頭的306,000 元，與上開五筆項款
    【意指如附表編號至所示之五筆詐騙贓款】有無關係？
    ）不知道。……」等語（本院卷(二)第130 頁、第131 頁），
    即足析其梗概！據此，公訴意旨徒憑「『阿萬』曾透過辛○○指示丙○○於96年4 月18日，前往臺灣土地銀行屏東分行
    ，持偽造之『曾婉君』駕駛執照，冒用『曾婉君』名義填製
    臺灣土地銀行存摺類存款憑條，俾以『曾婉君』名義，將項
    款306,000 元匯入『涉案Ａ帳戶』」之事實，即置證人辛○○所指「私人匯款（無涉於詐騙贓款之金錢往來）」之可能
    性而不論，進而貿然推稱「上開306,000 元俱係源自『詐騙
    贓物』及其匯款原因無非為圖『贓款保管』」云云，其間非
    特顯乏客觀合理之聯結基礎，且尤屬昧於證據法則（「罪證
    有疑，利歸被告」）之不當推斷，本院已難驟採！遑論進而
    恃以為本案關鍵事實（即被告與『阿萬』等人間，有無詐欺
    、行使變造特種文書、行使偽造私文書之犯意聯絡及其行為
    分擔）之推論。
  3.實則，被告與丙○○、辛○○2 人素不相識乙節，業據證人
    辛○○、丙○○當庭確認無誤（本院卷(二)第35頁、第129 頁
    ）。是被告辯稱「伊與檢察官起訴聲稱之詐騙集團成員既不
    相識，亦非檢察官起訴所指詐騙集團之成員份子，遑論與彼
    等達成如何之犯意聯絡」等語（本院卷(一)第23頁），自客觀
    以言，已非無稽！至「『阿萬』雖曾透過辛○○指示丙○○
    於96年4 月18日，冒用『曾婉君』名義，匯款306,000 元至
    『涉案Ａ帳戶』俾被告支配使用」，然非特關此金錢來源暨
    其匯款原因俱非可特定於「詐騙贓款」或「贓款保管」之乙
    端（詳如前述），細繹被告就此提出之解釋、說明，即：「
    96年4 月18日匯入『涉案Ａ帳戶』之項款306,000 元，實乃
    案外人甲○○藉以清還伊夫庚○○之債款，伊僅須按照甲○○之電話通知，追蹤自己帳戶內有無該筆項款匯入，至該筆
    項款究竟係以何人名義所匯，乃至該筆項款之金錢來源如何
    ，伊非但毋需深究，事實上亦概無所悉」等各節（參見本院
    卷(一)第21頁至第24頁、第235 頁、第238 頁至第239 頁），
    亦俱未逾越吾人日常生活所足可體察之金錢往來範疇。據此
    ，被告辯解顯「未」悖離常情事理乙節，尤屬不言可喻！茲
    被告辯解既與常情事理相合一致，則倘公訴人猶主張被告關
    此「未悖離常情事理」之辯解與事實不符，則自應由公訴人
    進一步舉證證明（證明「與被告辯解不符之事實」）或資以
    彈劾，而非可徒憑「被告所舉事證『洵無證據能力』」云云
    （本院卷(二)第213 頁至第222 頁），乃至泛指「被告所舉事
    證『不足以證明其所辯屬實』」云云（本院卷(二)第213 頁至
    第222 頁），即妄將舉證責任轉嫁由「無自證己罪義務」之
    被告承擔。更何況，被告除曾就匯款緣由提出合理說明如前
    ，尤曾聲請傳喚證人丁○○、庚○○到庭暨提出「與其辯解
    相適應」之帳戶金錢進出紀錄、催款簡訊翻拍照等件，以佐
    證其辯稱「清還債款」乙詞應有所本，則公訴人於未能進一
    步證明「被告辯解與事實不符」之情形下，衡諸「罪證有疑
    ，利歸被告」之證據法則，本院尤應就此逕為有利於被告之
    推認，即認關此金錢來源既非本案所涉之「詐騙贓物」，即
    其匯款原因亦非起訴所稱之「贓款保管」，遑論「被告與旨
    揭詐騙集團成員」就本案所涉之詐欺、行使變造特種文書及
    行使偽造私文書等犯行間，究竟有何犯意之聯絡及其行為之
    分擔！
  4.按公訴案件犯罪證據之蒐集，及提起公訴後，對犯罪事實之
    舉證責任及指出證明之方法，均屬公訴人之職責，原則上法
    院僅於當事人之主張及舉證範圍內進行調查證據，其經法定
    程式調查證據之結果，認已足以證明犯罪事實時，始得為犯
    罪事實之認定。若其為訴訟上之證明，於通常一般人仍有合
    理之懷疑存在，尚未達於可確信其真實之程度者，在該合理
    懷疑尚未剔除前，自不能為有罪之認定。法院不得以偵查機
    關關於某種犯罪之調查不易，即放棄上開原則之堅持，致有
    違背刑事訴訟無罪推定及嚴格證明之原則，其理甚明（最高
    法院94年度臺上字第2033號判決意旨參照）。茲公訴人除前
    揭之於本案「證明力（證據價值）」付之闕如之相關事證以
    外，雖曾就被告所舉各項事證之證據能力乃至證明力有所質
    疑，然關此質疑，非特未經公訴人提出適當事證憑以證明、
    彈劾，尤無從根本推翻上開各項「有利於被告」之疑點致無
    從恃為補強，此外，公訴人復未提出或指出其他足可排除上
    開各項「有利於被告」之疑點而足可為起訴事實推認之直接
    或間接證據，則基於「罪證有疑，利歸被告」之證據法則，
    自應認為被告侵占之被訴事實，尚屬不能證明，而應就此為
    無罪之諭知。
據上論斷，應依刑事訴訟法第三百零一條第一項，判決如主文。
本案經檢察官戊○○、壬○○到庭執行職務。
中    華    民    國    98    年    11    月    24    日
                  刑事第四庭審判長法  官  齊  潔
                                  法  官  何怡穎
                                  法  官  王慧惠
以上正本證明與原本無異。
如不服本判決應於收受送達後10日內向本院提出上訴書狀，並應
敘述具體理由；其未敘述上訴理由者，應於上訴期間屆滿後20日
內向本院補提理由書(均須按他造當事人之人數附繕本)「切勿逕
送上級法院」。
中    華    民    國    98    年    11    月    24    日
                                  書記官  王一芳


司法院資訊處製作；財團法人民間司法改革基金會備份。
